# Matrizes no R {#cap3}

O R tem uma estrutura de dados que organiza os seus valores em linhas e colunas, cujos os elemetentos devem ser do mesmo tipo. Essa estrutura é uma matriz e quando os seus valores são numéricos o seu coportamento é igual ao de uma matriz. 


Uma **matriz** é um arranjo retangular de elementos organizados em linhas e em colunas. Uma matriz é denotada por uma letra maíuscula e os elementos por letras minúsculas, como em A:

\begin{equation*}
A = 
\begin{bmatrix}
a_{11} & a_{12} & a_{13} & \cdots & a_{1n} \\
a_{21} & a_{22} & a_{23} & \cdots & a_{2n} \\
\vdots &        &        & \cdots &        \\
a_{m1} & a_{m2} & a_{m3} & \cdots & a_{mn} \\
\end{bmatrix}
\end{equation*}

Uma matriz com $m \times n$ elementos, ordenados em $m$ linhas e $n$ colunas, é uma matriz de ordem $m$ por $n$ e denotada por $m \times n$. Na notação $a_{ij}$ o índice $i$ indica a linha e o $j$ a coluna.

## Gerar matrizes no R


A função `matrix()` gera uma matriz com $m \times n$ valores organizados em $m$ linhas e  $n$ colunas.  A matriz 

\begin{equation*}
A = 
\begin{bmatrix}
2 & 5 & 10 \\
3 & 6 & 12
\end{bmatrix}
\end{equation*}

pode ser gerada pelo código abaixo.

```{r}
dados <- c(2,3,5,6,10,12)
m = 2 # Número de linhas
n = 3 # Número de colunas 
A <- matrix(dados, nrow = m, ncol = n)
A
```

Observe que a matriz gerada tem $m=2$ linhas e $n=3$ colunas e os  $n\times m = 6$ valores são alocados por colunas, iniciando pela 1ª coluna da 1ª linha, esse comporpamento é o padrão e pode ser alterado pelo argumento `byrow =T`.


Uma **matriz quadrada** é caracterizada por ter o número de linhas igual ao numero de colunas, $m = n$. Assim,

\begin{equation*}
A = 
\begin{bmatrix}
8 & 2 \\
4 & 10
\end{bmatrix}
\end{equation*}

A matriz acima é gerada por


```{r}
dados <- c(8,4,2,10)
m = 2 # Número de linhas
n = 2 # Número de colunas 
A <- matrix(dados, nrow = m, ncol = n)
A
```


Em uma matriz quadrada, os elementos $a_{ij}$, com $i = j$, forma a **diagonal principal**. Os elementos de uma diagonal podem ser obtidos pela função `diag()`.

```{r}
A <- matrix(c(2,5,5,3),2,2)
diag(A)
```


Uma matriz diagonal é caracterizada por ter os elementos $a_{ij} = 0$ para todo $i \neq j$. A função `diag()`, além de obter os elementos da diagonal principal, gera uma matriz diagonal. A matriz 


\begin{equation*}
A = 
\begin{bmatrix}
8 & 0 & 0\\
0 & 2 & 0\\
0 & 0 & 5
\end{bmatrix}
\end{equation*}

pode ser criada pelo código

```{r}
aux <- c(8,2,5)
A<- diag(aux)
A
```
 A **Matriz identidade** pode ser uma matriz diagonal, cujos elementos da diagonal principal são iguais a 1. A matriz

\begin{equation*}
I = 
\begin{bmatrix}
1 & 0 & 0\\
0 & 1 & 0\\
0 & 0 & 1
\end{bmatrix}
\end{equation*}

pode ser gerada por 

```{r}
aux <- rep(1,3)
I <- diag(aux)
I
```

Observe que $a_{ij} =0$ para $i \neq j$ e $a_{ij} = 1$ para $i = j$.

A **Matriz nula** tem todos os elementos  iguais a 0. Por exemplo 

\begin{equation*}
B = 
\begin{bmatrix}
0 & 0 & 0\\
0 & 0 & 0
\end{bmatrix}
\end{equation*}

é gerada pela função `matrix()` com o valor 0 (zero) sendo o único para preencher todas as possições da matriz.

```{r}
B <- matrix (0, nrow=2, ncol=3)
B
```

## Transposta de uma matriz

**Matriz transposta** é o resultado da troca das linhas pelas colunas e denotada por $A^T$ ou $A^\prime$.

Para 

\begin{equation*}
A = 
\begin{bmatrix}
2 & 7 \\
0 & 1 \\
2 & 0 
\end{bmatrix}
\end{equation*}

a sua transposta $A^\prime$ é 

\begin{equation*}
A^\prime = 
\begin{bmatrix}
2 & 0 & 2\\
7 & 1 & 0
\end{bmatrix}
\end{equation*}

A função `t()` gera a matriz transposta de uma matriz. Observe o códio seguinte

```{r}
aux <- c(2,0,2,7,1,0)

A <- matrix (aux,nrow=3,ncol=2)

tranposta_A <- t(A)

A

tranposta_A

```

## Traço de uma matriz

+ **Traço de matriz quadrada** é a soma dos elementos da diagonal principal de uma matriz:

\begin{equation*}
Traço(A)= \sum_{i,j} a_{ij} \quad \forall i = j
\end{equation*}

Para 

\begin{equation*}
A = 
\begin{bmatrix}
7 & 2 & 3\\
2 & 8 & 4\\
3 & 4 & 9
\end{bmatrix}
\end{equation*}

os elementos da **diagonal principal** são 7, 8 e 9, logo:

\begin{equation*}
Traço(A)= 7 + 8 + 9 = 24
\end{equation*}

O traço de A  pode ser obtido por meio das funções `diag()` e `sum()` como abaixo.

```{r}
aux<-c(7,2,3,2,8,4,3,4,9)
A<- matrix(aux,3,3)
sum(diag(A))
```

## Determinante de uma matriz

O **Determinante de matriz** é um valor associado a uma matriz quadrada, A, e denotada por $|A|$. A função `det()` calcula o determinante de uma matriz.
 
```{r}
aux<-c(7,2,3,2,8,4,3,4,9)
A<- matrix(aux,3,3)
det(A)
``` 

A **Matriz singular**  é a matriz A cujo determinante é  nulo, $|A| = 0$. A matriz B  é singular

```{r}
aux<-c(7,2,3,14,4,6,3,4,9)
A<- matrix(aux,3,3)
det(A)
``` 
**Propriedades do determinante:**

+ O determinante de uma matriz quadrada A é igual ao determinante da sua transposta: $|A| = |A^\prime|$;
+ Caso exista uma linha ou coluna na matriz igual a zero, o determinante é zero;
+ Caso exista duas filas paralelas, iguais ou proporcional, o determinante é zero;
+ O determinante do produto de um número real k por uma matriz A é igual ao produto de k elevado a n, onde n é o número de linhas de A, pelo determinante de A: $|k . A| = k^n . |A|$;
+ Caso os elementos abaixo ou acima da diagonal principal forem nulos, o determinante será o produto dos elementos da diagonal principal;
+ Teorema de Binet: Seja A e B matrizes quadradas de ordem n, o determinante do produto de A por B é igual ao produto dos determinantes de A e B: $|AB|=|A|.|B|$.

## Matriz inversa

A **Matriz inversa** de  uma matriz $A$ é representada por $A^{-1}$ é aquela que 

\begin{equation*}
AA^{-1}=A^{-1}A = I
\end{equation*}

onde $I$ é a matriz identidade. Para uma matriz $A$ ter inversa é necessário e suficiente que seja **quadrada** e **não sigular**, isto é, o determinante é diferente de zero. 

Para 

\begin{equation*}
A = 
\begin{bmatrix}
 2  & -5\\
-1  &  3
\end{bmatrix}
\end{equation*}

 a sua matriz inversa é 
 
\begin{equation*}
A^{-1} = 
\begin{bmatrix}
 3 & 5\\
 1 & 2
\end{bmatrix}
\end{equation*}
 
Verificando $A^{-1}A=I$

\begin{equation*}
\begin{bmatrix}
 2 & -5\\
-1 &  3
\end{bmatrix}
\begin{bmatrix}
 3 & 5\\
 1 & 2
\end{bmatrix}=
\begin{bmatrix}
1 & 0 \\
0 & 1 
\end{bmatrix}
\end{equation*}

A função `solve()` é usada para resulver sistemas de equações lineares e em uma de suas chamadas retornar a matriz inversa do seu argumento.


```{r}
A = matrix(c(2,-1,-5,3),2,2)
inv_A = solve(A)
inv_A
```
para verificar a relaçao entre a sua matriz e a suam matriz inversa 

```{r}
A %*% inv_A
```



## Operações com matrizes no R

A **Soma ou subtração** de duas matrizes **com as mesmas dimensões** é obtida pela soma/subtração dos elementos correspondentes.

O operador para essas operações são `+` e `-`.

\begin{equation*}
\begin{bmatrix}
7 & 2 & 3\\
2 & 8 & 4\\
3 & 4 & 9
\end{bmatrix} + 
\begin{bmatrix}
3 & 8 & 7\\
8 & 2 & 6\\
7 & 6 & 1
\end{bmatrix} = 
\begin{bmatrix}
10 & 10 & 10\\
10 & 10 & 10\\
10 & 10 & 10
\end{bmatrix}
\end{equation*}

```{r}
A <- matrix (c(7,2,3,2,8,4,3,4,9),3,3)
B <- matrix (c(3,8,7,8,2,6,7,6,1),3,3)
A
B
A+B
```

O **Produto por escalar** de uma matriz A por um escalar c é obtida multiplicando cada elemento de A pelo valor de $c \in \mathbf{R}$. 

O operador para essa operação `*`.

\begin{equation*}
5 \times
\begin{bmatrix}
3 & 8 & 7\\
8 & 2 & 6\\
7 & 6 & 1
\end{bmatrix} = 
\begin{bmatrix}
15 & 40 & 35\\
40 & 10 & 30\\
35 & 30 & 5
\end{bmatrix}
\end{equation*}

```{r}
A <- matrix (c(3,8,7,8,2,6,7,6,1),3,3)
A
5*A
```

Na situação quando duas matrizes A e B tem o mesmo número de linhas e colunas o operador `*` executa o produto elemento a elemento.

\begin{equation*}
\begin{bmatrix}
7 & 2 & 3\\
2 & 8 & 4\\
3 & 4 & 9
\end{bmatrix} \circ 
\begin{bmatrix}
3 & 8 & 7\\
8 & 2 & 6\\
7 & 6 & 1
\end{bmatrix} =
\begin{bmatrix}
21 & 16 & 21\\
16 & 64 & 24\\
21 & 24 & 9
\end{bmatrix}
\end{equation*}

No R seria

```{r}
A <- matrix(c(7,2,3,2,8,2,3,4,8),3,3)
B <- matrix(c(3,8,7,8,2,6,7,6,1),3,3)
A
B
A*B
```




O **Produto de matrizes** só pode ser realizada caso o número de colunas da matriz que pré-multiplica for igual ao número de linhas da matriz que pós-multiplica. A operação consiste na soma dos produtos de cada elementos da linha da matriz que pré-multiplica pelos respectivos elementos da coluna da matriz que pós-multiplica. O resultado será uma matriz com o número de linhas da que pré-multiplica e com número de colunas das que pós-multiplica.


O operador para essas operações são `%*%`.

\begin{equation*}
\begin{bmatrix}
7 & 2 \\
2 & 8 \\
\end{bmatrix} + 
\begin{bmatrix}
3 & 8 & 7\\
8 & 2 & 6
\end{bmatrix} = 
\begin{bmatrix}
37 & 60 & 61\\
70 & 80 & 62
\end{bmatrix}
\end{equation*}

```{r}
A <- matrix(c(7,2,2,8),2,2)
B <- matrix(c(3,8,8,2,7,6),nrow = 2, ncol =3)
A
B
A%*%B
```

