# Exemplos

## Exemplo 1

Em uma economia fictícia, o objetivo é analisar os índices da bolsa de valores (stock_index_price),  a variável dependente,  com base em duas variáveis independentes:

+ Taxa de juro
+ Taxa de desemprego.

O dados analisados são os valores mensais observados no anos de 2016 e 2017.

Ano | Mês | Taxa de juros | Taxa de desemprego | Preço da ação
----|-----|---------------|--------------------|---------------
2017|12   |2.75 | 5.30 | 1464
2017|11   |2.50 | 5.30 | 1394
2017|10   |2.50 | 5.30 | 1357
2017|09   |2.50 | 5.30 | 1293
2017|08   |2.50 | 5.40 | 1256
2017|07   |2.50 | 5.60 | 1254
2017|06   |2.50 | 5.50 | 1234
2017|05   |2.25 | 5.50 | 1195
2017|04   |2.25 | 5.50 | 1159
2017|03   |2.25 | 5.60 | 1167
2017|02   |2.00 | 5.70 | 1130
2017|01   |2.00 | 5.90 | 1075
2016|12   |2.00 | 6.00 | 1047
2016|11   |1.75 | 5.90 |  965
2016|10   |1.75 | 5.80 |  943
2016|09   |1.75 | 6.10 |  958
2016|08   |1.75 | 6.20 |  971
2016|07   |1.75 | 6.10 |  949
2016|06   |1.75 | 6.10 |  884
2016|05   |1.75 | 5.10 |  866
2016|04   |1.75 | 5.90 |  876
2016|03   |1.75 | 6.20 |  822
2016|02   |1.75 | 6.20 |  704
2016|01   |1.75 | 6.10 |  719

```{r message=FALSE, warning=FALSE}
library(ggplot2)

Ano <- c (2017,2017,2017,2017,2017,2017,2017,2017,2017,2017,2017,2017,
          2016,2016,2016,2016,2016,2016,2016,2016,2016,2016,2016,2016)

Mes                <- c (12,11,10,9,8,7,6,5,4,3,2,1,12,11,10,9,8,7,6,5,4,3,2,1)

taxa_de_juros      <- c (2.75,2.50,2.50,2.50,2.50,2.50,2.50,2.25,2.25,2.25,2.00,2.00,
                        2.00,1.75,1.75,1.75,1.75,1.75,1.75,1.75,1.75,1.75,1.75, 1.75)

taxa_de_desemprego <- c (5.30,5.30,5.30,5.30,5.40,5.60,5.50,5.50,5.50,5.60,5.70,5.90,
                         6.00,5.90,5.80,6.10,6.20,6.10,6.10,6.10,5.90,6.20,6.20,6.10)

stock_index_price  <- c (1464,1394,1357,1293,1256,1254,1234,1195,1159,1167,1130,1075,
                        1047,0965,0943,0958,0971,0949,0884,0866,0876,0822,0704,0719) 

dados <- data.frame (stock_index_price, taxa_de_juros, taxa_de_desemprego)

```


**Visualização dos dados**

Em uma regressão linear é necessário que cada variável independente tenha relação linear com a variável dependente. Essa relação pode ser verificado por

+ gráfico de dispersão; ou 
+ pela meio da correlação de Pearson.

Segue o grafico de dispersão preço da ação em funçao da taxa de juros que mostra uma relação linear crescente.

```{r}
ggplot(dados, aes(x=taxa_de_juros, y=stock_index_price)) + 
  geom_point()+
  labs(x="taxa de juros (%)",
       y="Preço da ação (u.m.)")+
  theme_classic()
```

Agora é o grafico de dispersão  do preço da ação em funçao da taxa de desemprego, já mostra uma relação decrescente entre essas variáveis.

```{r}
ggplot(dados, aes(x=taxa_de_desemprego, y=stock_index_price)) + 
  geom_point()+
  labs(x="taxa de desemprego (%)",
       y="Preço da ação (u.m.)")+
  theme_classic()
```


A correlações de Pearson são obtidas pela função `cor()`. Ao colocar um data frame como argumento da dessa função ela cria a matriz de correlação, que contém todas as correlações possíveis entre as variáveis numéricas.

```{r}
cor1 <- cor(dados$stock_index_price,dados$taxa_de_juros)
cor2 <- cor(dados$stock_index_price,dados$taxa_de_desemprego)

```

As medidas  correlação  entre as variáveis independentes e a variável dependente são próximas de 1 ou de -1, mostrando uma evidência de linearidade nessas relações:

+ A correlação entre preço da ação e taxa de juros é `r round(cor1,2)`.

+ A correlação entre preço da ação e taxa de desemprego é `r round(cor2,2)`.


**Ajuste do modelo**

O Ajuste do modelo será realizado por meio da função `lm()` e os resultados armazenados no objeto `fit1` e a análise desses resutados será com base no relatório gerado pela função `summary()`

```{r}
fit1 <- lm(stock_index_price ~ taxa_de_juros + taxa_de_desemprego, dados)

summary(fit1)
```


Algumas observações do relatório:


+ O **R-quadrado ajustado  reflete o ajuste do modelo, onde um valor mais alto geralmente indica um melhor ajuste

+ O coeficiente **intercept**  é o valor de Y quando as variáveis independentes são zero.

+ O coeficiente **taxa de juros**  é a mudança em Y devido a uma mudança de uma unidade na taxa de juros (todo o resto mantido constante).

+ O coeficiente **taxa de desemprego** é a mudança em Y devido a uma mudança de uma unidade na taxa de desemprego (todo o resto mantido constante).

+ O erro padrão  reflete o nível de precisão dos coeficientes.

+ **Pr (> | t |)**  é o  p valor . Um valor de p inferior a 0,05 é considerado estatisticamente significativo.


## Exemplo 2

Análise do tempo de deslocamento, em minutos, de casa à escola, em função da distância, em quilometros, e da quantidade de semafóros. A tabéla abaixo apresenta os dados.

Tempo (min) | Distância (km) | Qtd. Semáforo
------------|----------------|--------------
15 | 8 | 0
20 | 6 | 1
20 | 13| 0
40 | 20| 1
50 | 25| 2
23 | 11| 1
10 |  5| 0
55 | 32| 3
35 | 28| 1
30 | 20| 1

Os dados serão armazenados no `data frame` dados nas variáveis

+ temp - tempo de deslocamento em mínutos.
+ dist - distância, em km, de casa à escola.
+ semf - quantidade de semafóros no trajeto de casa a escola.

```{r}

temp <- c(15, 20, 20, 40, 50, 25, 10, 55, 35, 10)
dist <- c(08, 06, 15, 20, 25, 11, 05, 32, 28, 20)
semf <- c( 0,  1,  0,  1,  2,  1,  0,  3,  1,  1)

dados <- data.frame (temp, dist, semf)
```



**Visualização dos dados**

Em uma regressão linear é necessário que cada variável independente tenha relação linear com a variável dependente. Essa relação pode ser verificado por

+ gráfico de dispersão; ou 
+ pela meio da correlação de Pearson.

Segue o grafico de dispersão preço da ação em funçao da taxa de juros que mostra uma relação linear crescente.

```{r}
ggplot(dados, aes(x=dist, y=temp)) + 
  geom_point()+
  labs(x="distância (km)",
       y="Tempo (min)")+
  theme_classic()
```

Agora é o grafico de dispersão  do preço da ação em funçao da taxa de desemprego, já mostra uma relação decrescente entre essas variáveis.

```{r}
ggplot(dados, aes(x=semf, y=temp)) + 
  geom_point()+
  labs(x="semafóro",
       y="Tempo (min)")+
  theme_classic()
```


A correlações de Pearson são obtidas pela função `cor()`. Ao colocar um data frame como argumento da dessa função ela cria a matriz de correlação, que contém todas as correlações possíveis entre as variáveis numéricas.

```{r}
cor1 <- cor(dados$temp,dados$dist)
cor2 <- cor(dados$temp,dados$semf)

```

As medidas  correlação  entre as variáveis independentes e a variável dependente são próximas de 1 ou de -1, mostrando uma evidência de linearidade nessas relações:

+ A correlação entre `temp` e `dist` é `r round(cor1,2)`.

+ A correlação entre `temp` e `semf` é `r round(cor2,2)`.


**Ajuste do modelo**

O Ajuste do modelo será realizado por meio da função `lm()` e os resultados armazenados no objeto `fit1` e a análise desses resutados será com base no relatório gerado pela função `summary()`

```{r}
fit1 <- lm(temp ~ dist + semf, dados)

summary(fit1)
```


Algumas observações do relatório:


+ O **R-quadrado ajustado**  reflete o ajuste do modelo, onde um valor mais alto geralmente indica um melhor ajuste

+ O coeficiente **intercept**  é o valor de Y quando as variáveis independentes são zero.

+ O coeficiente **taxa de juros**  é a mudança em Y devido a uma mudança de uma unidade na taxa de juros (todo o resto mantido constante).

+ O coeficiente **taxa de desemprego** é a mudança em Y devido a uma mudança de uma unidade na taxa de desemprego (todo o resto mantido constante).

+ O erro padrão  reflete o nível de precisão dos coeficientes.

+ **Pr (> | t |)**  é o  p valor . Um valor de p inferior a 0,05 é considerado estatisticamente significativo.


## Exemplo 3

Será estudada a relação do tempo de deslocamento, de casa para a escola, com o a distãncia e número de semáforos. Esse estudo foi já foi realizado **Exemplo 2** por meio de matrizes. As variáveis são 

+ temp - tempo de deslocamento em mínutos.
+ dist - distância, em km, de casa à escola.
+ semf - quantidade de semafóros no trajeto de casa a escola.

dessas a variável `temp` é a variável dependente e `dist` e `semf` são as variáveis independentes.

```{r}
temp <- c(15, 20, 20, 40, 50, 25, 10, 55, 35, 10)
dist <- c(08, 06, 15, 20, 25, 11, 05, 32, 28, 20)
semf <- c( 0,  1,  0,  1,  2,  1,  0,  3,  1,  1)

Y <- matrix (temp,nrow=10,ncol=1)
Y

X <- matrix (c(c(1,1,1,1,1,1,1,1,1,1), dist,semf), nrow =10, ncol=3)
X 
```


**Cálculo dos betas**

Os betas são estimados por

\begin{equation*}
\beta = (X^\prime X)^{-1}X^\prime Y
\end{equation*}


```{r}
beta <- solve((t(X)%*%X))%*%t(X)%*%Y
beta
```

**Calcular o erro padrão de $\beta$ **

A matriz de variância e covariância de $\beta$ é estimada por 

\begin{equation*}
cov\left(\hat{\beta}\right) = \left(X^\prime X\right)^{-1}\sigma^2
\end{equation*}

onde $X$ é a matriz de dados e $\sigma^2$ é estimada por

\begin{equation*}
\hat{\sigma}^2 = \frac{Y^\prime Y - \hat{\beta}^\prime X^\prime}{n - p -1} 
\end{equation*}

onde 

+ $n$ - número de observações.

+ $p$ - número de variáveis dependentes.

+ $X$ - matriz de dados.

+ $Y$ - dados observados.

Essa matriz em sua diagonal apresenta estimativas para as variâncias dos estimadores dos parâmetros $\beta$, e fora da digonal, estimativas das covarâncias entre as estimativas desses parãmetros.

```{r}
# número de observações

n = 10

# número de variáveis independentes

p = 2

# cálculo da sigma^2

sigma_square = as.vector((t(Y)%*%Y - t(beta)%*%t(X)%*%Y)/(n-p-1))
sigma_square

# matriz de variância e covariãncia de beta

cov_beta <- solve(t(X)%*%X)*sigma_square
cov_beta


# cálculo do erro padrão de beta
var_beta <- diag(cov_beta)
std_erro_beta <- sqrt(var_beta)
std_erro_beta
```

